臺灣屏東地方法院民事判決　九十一年度訴字第一七一號
　　原　　　告　戊○○
　　　　　　　　丁○○
　　被　　　告　丙○○
　　　　　　　　乙○○
　　　　　　　　甲○○
右當事人間確認土地所有權存在等事件，本院判決如左：
　　主　　　文
確認被告丙○○、乙○○間就坐落屏東縣佳冬鄉○○段一二一八地號土地上以屏枋他
字第一０一六號登記，權利價值新台幣六百六十萬元，債權範圍六六０分之三００之
抵押債權不存在。
被告乙○○應就前項設定之抵押權登記予以塗銷。
原告其餘之訴駁回。
訴訟費用由被告丙○○、乙○○連帶負擔百分之五十三，餘由原告平均負擔。
　　事　　　實
甲、原告方面：
一、聲明：求為判決（一）確認原告坐落屏東縣佳冬鄉○○段一二一八地號，田、面
　　積二二九五平方公尺土地，同段一二一七地號，祠、面積一四五平方公尺土地，
　　各有六分之一所有權存在。
（二）確認被告丙○○、乙○○、甲○○就第一項聲明所示之同段一二一八地號土地
　　　上以屏枋他字第一０一六號及八十九屏枋他字第一九０號所設定之抵押權不存
　　　在。
（三）被告乙○○、甲○○應就前項設定之抵押權登記予以塗銷。
二、陳述：
（一）坐落屏東縣佳冬鄉○○段一二一八地號（以下簡稱系爭土地），地目田、面積
　　　二二九五平方公尺，及同段一二一七地號，地目祠、面積一四五平方公尺等二
　　　筆土地，為民國八十年六月十四日，為原告二人各出資六分之一，被告丙○○
　　　之父親即訴外人紀水源出資六分之四共同購買，而信託登記於被告丙○○所有
　　　名義，有買賣契約書、承諾書可證。
（二）被告丙○○為逃避債務，竟與其母親即被告乙○○、及被告甲○○共同須為通
　　　謀，將系爭土地虛偽設定抵押債權，以該土地無千餘元之價值，竟可設定高達
　　　千萬元之債權，且無何存款或通匯記錄等證據足以證明債權存在，該虛偽設定
　　　之抵押債權已害及原告之權益，為此提起本訴。
（三）對被告抗辯之陳述：被告乙○○與丙○○間之借款如為確實存在，應提出借款
　　　之證據證明之。
三、證據：提出土地所有權狀、地籍圖謄本、土地登記謄本二件、買賣契約書、承諾
　　書各一件為證。
乙、被告方面：
壹、被告丙○○部分：
一、聲明：求為判決原告之訴駁回。
二、陳述：
（一）原告主張之二筆土地是父親紀水源和原告合夥購買登記為其名義，承諾書則是
　　　父親與原告所簽。
（二）借款部分是在八十四年向被告甲○○借約一千零七萬九千餘元現金，因為經濟
　　　情形不錯，朋友間交情不錯，故無提供任何擔保，利息是依銀行利息每月十萬
　　　元匯入被告帳戶或親自交給他。後來因經濟情況不佳，利息僅繳到設定抵押權
　　　時，即未再繳，出售最後一筆土地之價金尾款，則是最近一次償還被告的本金
　　　。當時出售的價金是壹仟多萬元，因尚有其他債務人，因此分散清償之。系爭
　　　土地大概知道是父親和人合買，但目前僅存系爭土地，且已無力清償，故將系
　　　爭土地設定抵押權予被告甲○○。
（三）關於與母親乙○○間所設定之抵押權，是因為十餘年前多次向母親週轉現金，
　　　因土地買賣之需，總共借了三、四百萬元，缺錢即向母親借，有時借三十萬、
　　　四十萬，都是母親要父親將錢轉交給伊，沒有計算利息，系爭土地上之抵押權
　　　設定是其交文件予父親去辦理的。
三、證據：提出高雄區中小企業銀行八十六年一月三十一日活期儲蓄存款存入憑條及
　　取款憑條各一紙、八十五年十二月十九日土地買賣契約書、匯款轉帳交易明細（
　　均影本）各一件為證。
貳、被告甲○○部分：
一、聲明：求為判決原告之訴駁回。
二、陳述：
　　確實有借給被告丙○○壹仟零柒萬玖仟餘元。因為二人是好朋友，所以被告沒有
　　提供擔保，職業為飼養魚類，因朋友有通財之義才會借錢，借款利息依照銀行利
　　率計算。被告丙○○每月約還十萬元的利息，有時親自交付現金，有時匯入其於
　　高雄企銀林邊分行帳戶0000000000000號內。但利息繳到八十九年
　　就沒有繳了，本金部分被告丙○○已還約伍佰萬左右，有時還一百萬，有時還伍
　　拾萬，最後一次還多少要查簿子才曉得。因為後來還到剩下伍佰萬，所以伍佰萬
　　作抵押，抵押手續是到代書事務所辦理。
三、證據：提出高雄區中小企業銀行八十四年四月十二日活期儲蓄存款存入憑條及取
　　款憑條各一紙、他項權利證明書（均影本）一件為證。
參、被告乙○○部分：被告未於最後言詞辯論期日到場，茲據其前到庭陳述略稱：
一、聲明：求為判決原告之訴駁回。
二、陳述：其確實有借錢給其兒子即被告丙○○三百萬，大概十餘年前。係為購買土
　　地資金不足，其曾請先生領錢交付予兒子，分次交付，每次大約二十萬或三十萬
　　，不是一次借足，沒有計算利息，借款原因有時係為購買土地需要湊錢，有時是
　　生活費花用需要。系爭土地之買賣契約書及承諾書其知道是先生和原告等人有合
　　買土地之事，設定抵押權均是其先生經手處理，文件亦是其交給先生處理，因其
　　並不認識字。
丙、本院職權函屏東縣枋寮地政事務所查詢系爭土地之抵押權設定登記文件資料，及
　　函高雄區中小企業銀行林邊分行查詢被告甲○○開設帳號0000000000
　　000號八十四至八十九年間匯款往來明細資料。
　　理　　　由
甲、程序方面：本件被告乙○○經合法通知，未於言詞辯論期日到場，核無民事訴訟
　　法第三百八十六條各款所列情形，爰依原告聲請，准由其一造辯論而為判決。
乙、得心證之理由：
一、原告主張：其二人出資各六分之一與被告丙○○之父親紀水源出資六分之四合資
　　購買坐落屏東縣佳冬鄉○○段一二一八地號，及同段一二一七地號土地二筆，並
　　信託登記予被告丙○○等情，並提出土地所有權狀、土地登記謄本、買賣契約書
　　、承諾書等為證，被告均無爭執，是原告上述主張自可信為真實。
二、其次原告主張：被告丙○○與乙○○、甲○○間並無借款之事實，卻通謀虛偽意
　　思表示，就系爭土地分別設定六百六十萬元、五百萬元之抵押權，而系爭土地實
　　際上並無該價值，被告間之借款債權為不實，抵押權登記自應予塗銷等情。
三、（一）被告丙○○則以：其確實有向另二被告分別借款，其於十餘年前已開始向
　　母親乙○○借錢，前後陸續共計約三、四百萬元，之後才交付相關文件由父親辦
　　理抵押權設定登記，至其與甲○○間是八十四年間所借款，金額一千零七萬餘元
　　，之後按月繳納利息，無力繳納利息時，才出售僅剩之一筆土地尾款價金清償其
　　中五百萬餘元後，尚餘五百萬餘元，因此才於八十九年間將系爭土地設定抵押權
　　於甲○○以為擔保等語，資為抗辯；（二）被告乙○○則以：其兒子丙○○十餘
　　年來陸陸續續向其借款三百餘萬元，借款向由其配偶紀水源提領借給兒子，之後
　　紀水源將始在系爭土地辦理抵押權設定登記以為擔保，辦理登記事項皆是其配偶
　　經手處理，其不清楚等資為抗辯；（三）被告甲○○則以：被告丙○○確有向其
　　借貸一千萬餘元，借款後均按月給付約十萬元之利息，之後清償一部份借款後，
　　僅剩五百萬餘元，因丙○○嗣後經濟狀況不佳，故將系爭土地設定抵押權以為擔
　　保等資為抗辯。
四、而本件首應探究者為原告二人訴請確認有所有權應有部分各六分之一有無理由？
　　而查：
（一）原告主張坐落屏東縣佳冬鄉○○段一二一八地號之系爭土地，及同段一二一七
　　　地號等二筆土地，係八十年六月十四日，由原告二人分別出資六分之一，被告
　　　丙○○之父親即訴外人紀水源出資六分之四共同購買，而信託登記於被告丙○○所有名義，已提出土地登記謄本、土地所有權狀、買賣契約書、承諾書等附
　　　卷可證，被告丙○○、乙○○對此並無爭執，而紀水源與原告間所成立之信託
　　　契約法律關係尚未終止亦為兩造所無爭執，而按土地因信託法律關係登記為他
　　　人所有名義之時，於信託法律關係尚未終止前，信託登記之土地登記名義人依
　　　法仍為土地所有權人，而原告二人則存在對於信託登記名義人有本於信託法律
　　　關係所生之信託物返還請求權。
（二）而按確認之訴須有即受確認判決之法律上利益始得提起之規定，所謂即受確認
　　　判決之法律上利益，係指法律關係之存在與否不明確，原告主觀上認其法律上
　　　地位有不妥之狀態存在，且此種不妥之狀態，能以確認判決將之除去者而言，
　　　若縱經法院判決確認，亦不能除去其不妥之狀態者，即難認有受確認判決之法
　　　律上利益。最高法院著有五十二年台上字第一二四０號判例可供參照。參酌上
　　　述最高法院判例意旨，本件原告固主張對上開二筆土地各有共有權六分之一，
　　　然於本件信託登記法律關係尚未除去前，被告丙○○仍為土地登記名義人，是
　　　本件原告之所有權爭執非以本件確認之訴即得除去，是其訴即無確認之利益，
　　　至原告二人因認被告丙○○之處分或使用收益上開二筆土地影響其信託人權益
　　　者，原告二人本於信託法律關係自得行使債權人之權利，亦無提起確認共有權
　　　六分之一存在之訴之必要，從而原告依據合資買賣及信託法律關係提起本件確
　　　認上開二筆土地各有六分之一共有權利即無確認之利益，該部分主張為無理由
　　　，應予駁回。
五、其次本件需再究明者為被告間有無該二筆借款債權之存在？經查：
（一）被告丙○○與乙○○部份：
　１、按確認法律關係不存在之訴，如被告主張關係存在時，應由被告負舉證責任。
　　　最高法院著有四十二年台上字第一七０號判例可資參照。是以，本件原告提起
　　　確認抵押債權不存在之訴，自應由被告舉證證明系爭土地設定抵押權登記之抵
　　　押債權確屬存在，合先說明。
　２、而查：被告丙○○雖抗辯與母親乙○○間所設定之抵押權，是因為十餘年前多
　　　次向母親週轉現金，總共借了三、四百萬元，系爭土地上之抵押權設定是其交
　　　文件予父親辦理之等詞，及被告乙○○固抗辯確實有借錢予被告丙○○三百餘
　　　萬元，時間大概十餘年前，係為購買土地資金不足，其曾請先生領錢交付予兒
　　　子，分次交付，每次大約二十萬或三十萬，不是一次借足，沒有計算利息，借
　　　款原因有時係為購買土地需要湊錢，有時是生活費花用需要等詞，而互核被告
　　　二人之陳述，不論借款總額、每次借款數額、借款目的等陳述均不一致，且系
　　　爭土地上被告二人所設定擔保債權額係為六百六十萬元非為三百萬元或四百萬
　　　元之數，有土地登記謄本可稽，及被告二人均陳述係將文件交付紀水源辦理設
　　　定登記等詞以觀，均足見系爭土地上被告二人間並無六百六十萬元之抵押債權
　　　存在，而除上開抗辯外，被告復無提出其他證據足以證明借款存在一事確屬事
　　　實，是被告二人之抗辯無法遽予採信，原告主張被告二人間通謀虛偽成立借款
　　　債權一事應為可採，而被告間抵押債權既不存在，其所設定抵押權自無從依附
　　　，是以原告二人本於系爭土地之信託人地位，主張被告間抵押債權不存在，訴
　　　請被告乙○○就如主文第一項所示之抵押權設定登記應予塗銷即屬有據，為有
　　　理由。
（二）被告丙○○與甲○○部分：
　　　被告甲○○抗辯其確有於八十四年間貸予丙○○一千零七萬餘元，且已清償其
　　　中五百萬餘元，之後於八十九年間為擔保未清償之借款部分而在系爭土地設定
　　　抵押權一事，已提出高雄區中小企業銀行八十四年四月二十四日活期儲蓄存款
　　　存入憑條及取款憑條各一紙、他項權利證明書等件為證，核其所述與被告丙○○所陳係在八十四年間向被告甲○○借約一千零七萬九千餘元現金，起初無提
　　　供任何擔保，利息是依銀行利息每月十萬元匯入被告帳戶或親自交給他，後來
　　　因經濟情況不佳，乃以最後一筆土地之價金尾款五百餘萬元，償還被告借款之
　　　部分本金等情節，不論就借款金額、給付利息、及還款之情節大致均相符合，
　　　而被告二人係經本院分別隔離訊問之，且被告二人亦分別提出前開借款匯款單
　　　據、及還款匯款單據、八十五年十二月十九日土地買賣契約書等附卷為證，而
　　　被告二人間所設定之抵押債權恰為五百萬元，合計借款一千零七萬九千二百元
　　　，扣除已清償之五百萬三千四百八十元，尚餘五百萬餘元，是被告二人抗辯確
　　　有借款一千萬餘元嗣後清償剩五百萬餘元，剩五百萬餘元尚未清償一節應屬可
　　　信，而被告二人間就尚餘債務設定抵押權為債權擔保，於法並無禁止明文，此
　　　外原告復未能舉出其他證據證明被告二人間確有通謀虛偽成立借款債權及設定
　　　抵押權之情事，則原告依據通謀虛偽意思表示訴請確認抵押債權不存在既無法
　　　證明屬實，其進而追加訴請被告甲○○塗銷系爭土地上之抵押權登記亦屬無據
　　　，從而原告根據上開法律關係訴請確認被告二人間系爭土地上抵押債權不存在
　　　，並請求被告甲○○塗銷該抵押權登記之主張為無理由，應予駁回。
六、本案事證已臻明確，兩造其餘主張陳述及所提之證據，均毋庸再予審酌，附此敘
　　明。
據上論結：原告之訴為一部有理由，一部無理由，依民事訴訟法第三百八十五條第一
項前段、第七十九條但書、第八十五條第一項前段、同條第二項，判決如主文。
中　　　華　　　民　　　國　　九十一　　年　　　六　　　月　　二十七　　日
　　　　　　　　　　　　　　　　　　臺灣屏東地方法院民事第二庭
~B法　　　官　潘　快
右為正本係照原本作成。
如不服本判決，應於送達後廿日內，向本院提出上訴狀。
~B法院書記官　鄭美雀
中　　　華　　　民　　　國　　九十一　　年　　　七　　　月　　　一　　　日
